【裁判字號】    95,訴,3440
【裁判日期】    951120
【裁判案由】    毒品危害防制條例
【裁判全文】
臺灣高雄地方法院刑事判決              95年度訴字第3440號
公  訴  人  臺灣高雄地方法院檢察署檢察官
被      告  乙○○
上列被告因違反毒品危害防制條例案件，經檢察官提起公訴（95
年度毒偵字第5747號）及移送併辦（95年度毒偵字第6480號），
本院判決如下：
    主  文
乙○○施用第一級毒品，累犯，處有期徒刑拾壹月。扣案之第一
級毒品海洛因壹小包（驗前淨重零點零貳柒公克，驗後淨重零點
零零陸公克）沒收銷燬之，扣案之注射針筒貳支沒收。
    事  實
一、乙○○前因施用毒品罪，經本院以88年度毒聲字第7704號裁
    定令入戒治處所施以強制戒治1 年，嗣經停止強制戒治，撤
    銷停止強制戒治程序，於民國90年2 月26日強制戒治期滿，
    經台灣高雄地方法院檢察署檢察官於90年3 月12日以90年度
    戒毒偵字第351 號為不起訴處分確定；復於92年間因施用毒
    品案件，經同署檢察官聲請強制戒治並起訴，由本院於92年
    3 月18日以92年度毒聲字第1564號裁定送強制戒治，嗣於93
    年1 月9 日因法律修正停止戒治出所，其所犯施用毒品罪部
    分，經本院以92年度訴字第1038號判處有期徒刑9 月確定，
    甫於93年11月11日縮刑期滿徒刑執行完畢。猶不知悔改，明
    知海洛因係經公告列為毒品危害防制條例第一級之毒品，不
    得非法持有、施用，復基於反覆、延續施用第一級毒品海洛
    因之單一行為決意，自95年7 月7 日晚間10時許起至同年7
    月16日晚間某時許止，分別在其母親所有之車牌號碼XI-878
    3 號自小貨車車上或高雄市○鎮區○○街114 號之住處，以
    每3 、4 天施用1 次之頻率，將第一級毒品海洛因摻水加入
    注射針筒內注射之方式，施用第一級毒品海洛因多次，嗣分
    別於同年7 月7 日16時5 分許，在高雄市前鎮區○○○路與
    正勤路口路旁之上開自小貨車車上，經警盤查，當場扣得第
    一級毒品海洛因1 小包（驗前淨重0.027 公克，驗後淨重0.
    006 公克），及其所有之預備供注射毒品使用之注射針筒2
    支，並採集其尿液送驗；又於同年7 月18日18時38分許，經
    高雄市政府警察局前鎮分局通知其前往採集尿液送驗，檢驗
    結果均呈嗎啡陽性反應而獲悉上情。
二、案經高雄市政府警察局苓雅分局、前鎮分局報請臺灣高雄地
    方法院檢察署檢察官偵查起訴及移送併案審理，經被告為有
    罪之陳述後，本院裁定依簡式審判程序審理。
    理  由
一、按除被告所犯為死刑、無期徒刑、最輕本刑為3 年以上有期
    徒刑之罪或高等法院管轄第一審案件者外，於法院行準備程
    序進行中，被告先就被訴事實為有罪之陳述時，審判長得告
    知被告簡式審判程序之旨，並聽取當事人、代理人、辯護人
    及輔佐人之意見後，裁定進行簡式審判程序；且受命法官行
    準備程序，與法院或審判長有同一之權限；又簡式審判程序
    之證據調查，不受刑事訴訟法第159 條第1 項、第161 條之
    2 、第161 條之3 、第163 條之1 及第164 條至第170 條規
    定之限制，刑事訴訟法第273 條之1 第1 項、第279 條第2
    項前段、第273 條之2 分別定有明文。被告乙○○所為係犯
    死刑、無期徒刑、最輕本刑為3 年以上有期徒刑以外之罪，
    其於準備程序中就被訴事實為有罪之陳述，經受命法官告知
    簡式審判程序之旨，並聽取公訴人、被告之意見後，本院合
    議庭認為適宜由受命法官獨任進行簡式審判程序，依刑事訴
    訟法第273 條之1 第1 項規定，裁定由受命法官獨任進行審
    判程序，合先敘明。
二、訊據被告對於上揭事實於警詢、偵查及本院審理時供承不諱
    ，且被告於95年7 月7 日18時許及同年7 月18日18時38分許
    ，經採集尿液，其尿液分別送檢驗之結果，確均呈嗎啡陽性
    反應，此有高雄市立凱旋醫院95年7 月17日A00000000 號濫
    用藥物尿液檢驗報告、長榮大學95年8 月7 日TRC 檢體編號
    0000000 號確認報告，及高雄市政府警察局苓雅分局偵辦毒
    品案件嫌疑人尿液採證代碼對照表、列管毒品人尿液檢體採
    集送驗紀錄表各1 紙附卷可稽，且扣案之疑似毒品海洛因粉
    末1 小包（驗前淨重0.027 公克，驗後淨重0.006 公克），
    經檢驗結果亦呈海洛因陽性反應，有高雄市立凱旋醫院95年
    10月30日高市凱醫驗字第2646號濫用藥物成品檢驗鑑定書1
    紙在卷可佐。又海洛因服用後於24小時內，經由尿液排出之
    量可能達施用劑量之80% 。另Michael L.Smuth 等人針對不
    同受試者，以注射方式給予一次劑量3mg 至12mg海洛因進行
    試驗結果顯示注射劑量增加，可檢出嗎啡陽性反應（濃度高
    於或等於300ng/ml）之時間亦有延長之趨勢，而不同受試者
    可檢出嗎啡陽性之時間各異，平均為1 至2 天，惟部分注射
    12mg海洛因者，至72小時仍可檢出微量嗎啡成分，故若服用
    高劑量海洛因，其尿液在72至96小時內，仍有檢出嗎啡成分
    可能性，業經行政院衛生署管製藥品管理局92年2 月7 日管
    檢字第0920000881號函示明確，則被告供稱其最後1 次施用
    之時間係95年7 月16日晚間之某時乙情，尚非無據。是被告
    之任意性自白核與事實相符，應堪採信。本案事證明確，被
    告上開施用毒品犯行，堪以認定。
三、按海洛因為毒品危害防制條例第2 條第2 項第1 款所稱之第
    一級毒品，不得施用、持有。次按，犯毒品危害防制條例第
    10條施用第一級毒品之罪者，檢察官應聲請法院裁定，令被
    告入勒戒處所觀察、勒戒，經觀察、勒戒後，檢察官依據勒
    戒處分之陳報，認受觀察、勒戒人無繼續施用毒品傾向者，
    應即釋放，並為不起訴之處分；認受觀察、勒戒人有繼續施
    用毒品之傾向者，檢察官應聲請法院裁定令入戒治處所強制
    戒治，其期間為6 個月以上，至無繼續強制戒治之必要為止
    ，但最長不得逾1 年，強制戒治期滿，應即釋放，由檢察官
    為不起訴之處分。觀察、勒戒或強制戒治執行完畢釋放後，
    5 年內再犯第10條之罪者，應依一般刑事訴訟程序予以起訴
    論罪科刑，此觀諸毒品危害防制條例第20條第1 項、第2項
    、第23條第1 項、第2 項規定自明。而被告若於5 年內已再
    犯，經依法追訴處罰，縱其第3 次（或第3 次以上）再度施
    用毒品之時間，在初犯經觀察、勒戒或強制戒治執行完畢釋
    放5 年以後，已不合於「5 年後再犯」之規定，且因已於「
    5 年內再犯」，顯見其再犯率甚高，原實施觀察、勒戒或強
    制戒治，已無法收其實效，即應依該條例第10條處罰（最高
    法院95年第7 次刑事庭會議決定可資參照）。本件被告有如
    前所述之強制戒治與論罪科刑前科，有臺灣高等法院被告前
    案紀錄表1 份在卷可考，而其最後1 次之強制戒治固於93年
    1 月9 日因法律修正停止戒治出所而未續施以強制戒治，是
    尚難謂該次之強制戒治已執行完畢，惟被告前於90年2 月26
    日因強制戒治期滿，經同署檢察官以90年度戒毒偵字第351
    號為不起訴處分確定在案，復於92年間因施用毒品案件，經
    本院以92年度訴字第1038號判處有期徒刑9 月確定，是被告
    於前開90年2 月26日強制戒治執行完畢釋放後5 年內已再度
    違犯施用毒品罪，並經依法追訴處罰，則本件施用毒品罪雖
    係在前開強制戒治執行完畢釋放後5 年後再犯，揆諸前揭說
    明，仍應依法論科。
四、論罪科刑：
  (一)按95年7 月1 日修正施行之刑法已刪除連續犯之規定，被告
    上開多次施用第一級毒品海洛因之犯行，本院爰審酌：1.毒
    品危害防制條例第2 條第1 項規定的毒品，本具有成癮性，
    故毒品危害防制條例所規定之施用毒品行為本質上應即具有
    因毒品成癮而反覆施用之性質；2.參酌最高法院95年度台上
    字第1079號判決揭示「刑事法若干犯罪行為態樣，本質上原
    具有反覆、延續實行之特徵，立法時既予特別歸類，定為犯
    罪構成要件之行為要素，則行為人基於概括之犯意，在密切
    接近之一定時、地持續實行之複次行為，倘依社會通念，於
    客觀上認為符合一個反覆、延續性之行為觀念者，於刑法評
    價上，即應僅成立一罪。學理上所稱「集合犯」之職業性、
    營業性或收集性等具有重複特質之犯罪均屬之，例如經營、
    從事業務、收集、販賣、製造、散布等行為概念者是」之意
    旨及最高法院71年台上字第2837號判例、92年度台上字第67
    44號判決意旨所揭示「行為人主觀上就同一犯罪構成事實，
    以單一行為之數個舉動接續進行，以實現一個犯罪構成要件
    ，侵害同一法益，客觀上亦認係實施一個犯罪行為」之接續
    犯概念。而毒品危害防制條例所規定處罰之施用毒品行為固
    具有反覆實施之性質，然各次施用毒品之行為係為滿足各單
    次毒癮發作所致，各次施用毒品行為係各自獨立，尚難認係
    同一行為之數次舉動，換言之，施用毒品行為與上揭接續犯
    之概念有別，而集合犯與連續犯之區別則在於立法者已將本
    質上具有反覆、延續實行之特徵予特別歸類而定為犯罪構成
    要件之行為要素，且依社會通念於客觀上認為符合一個反覆
    、延續性之行為觀念者即應僅成立集合犯之一罪，反之則係
    連續犯，準此，毒品危害防制條例既依成癮性、濫用性及對
    社會危害性而將毒品分為四級，且僅規定處罰施用第一、二
    級毒品，足見毒品危害防制條例所處罰施用第一、二級毒品
    ，其構成要件之行為要素係具有成癮、濫用之反覆、延續實
    行，且依社會通念於客觀上認為符合一個反覆、延續性之行
    為觀念。本案被告各該施用第一級毒品海洛因犯行之期間，
    仍持續不定時施用，均未曾間斷，至地點則均在被告母親所
    有之自小貨車上或被告住處，在時、空上，具密接關係，況
    在此段期間中，被告別無因施用毒品遭警查獲而中斷其犯行
    、犯意之情事，則被告之各該施用第一級毒品海洛因之犯行
    間，顯係出於反覆、延續施用該種毒品之單一行為決意至明
    ，從而在行為概念上，應評價認係包括一罪之集合犯，較符
    合社會通念，也較為合理。至於臺灣高等法院暨所屬法院因
    應新修正刑法施行座談會第17號提案之研討結論要旨謂：「
    對於施用毒品等之習慣性犯罪行為，於舊法時期發生並完成
    之行為，依裁判時之新法第2 條第1 項，適用有利於行為人
    之法律；於修正後發生並完成之犯罪，則依新法處理。前後
    兩者，再就刑法第51條之適用，依新法第2 條第1 項比較結
    果，適用舊法有關數罪併罰之規定處理。」等語，即將在修
    正前所犯數次施用毒品行為論以一個連續犯；另將在修正後
    所犯施用毒品行為，依新法處理（即可能論以一罪，但未說
    明是接續犯，或集合犯。惟最高法院審判長張淳淙著「從刑
    法修正論行為之罪數--牽連犯、連續犯及常業犯廢除後之實
    務因應」乙文【刊於司法周刊第1286期之司法文選別冊】第
    29 、30 頁，認為吸毒成癮，屬於病態習慣犯。），然後再
    將此二段施用毒品行為，再論以數罪併罰。惟本院認為不論
    係將修正後所犯數次施用毒品行為，論以「接續犯」或「集
    合犯」，如再將修正前之數次施用毒品行為，論以「連續犯
    」，則就同一多次施用毒品行為，前後竟割裂理論適用，即
    有矛盾。況縱如上開研討結論要旨所認有新舊法比較，而採
    有利於行為人之輕法，但上開結論「二段併罰說」，不但前
    段採取連續犯見解比採取集合犯見解更不利於行為人（即得
    加重其刑至二分之一），後段又與前段數罪併罰，等於前段
    加重，後段又因併罰再加重，就其結論反而更加不利於行為
    人。準此，本院認為施用毒品既屬集合犯之習慣犯的性質，
    不論於刑法修正前、後均是如此，故縱行為人於刑法修正前
    、後各有多次施用毒品行為，然亦僅應論以一次構成要件的
    施用毒品行為，以求理論之一致。
  (二)核被告所為施用第一級毒品海洛因之行為，係犯毒品危害防
    制條例第10條第1 項之施用第一級毒品海洛因罪。其持有第
    一級毒品海洛因之低度行為，為施用第一級毒品海洛因之高
    度行為所吸收，不另論罪。又併案意旨書所載被告係於95年
    7 月18日18時38分許回溯24小時內某時施用第一級毒品，係
    在施用第一級毒品海洛因後可檢出之時間範圍內，堪認與被
    告於本院自白之事實為同一事實，而係時間誤載，且公訴人
    亦於本院審理中當庭更正該次犯行之時間為同年7 月16日晚
    間之某時，而本件起訴部分與併案部分，及被告所自白於此
    期間連續施用毒品之犯行，既均有連續犯之裁判上一罪關係
    ，本院自得加以審理，附此敘明。再被告因施用毒品案件，
    經本院以92年度訴字第1038號判處有期徒刑9 月確定，並於
    93年11月11日縮刑期滿徒刑執行完畢，有臺灣高雄地方法院
    檢察署刑案資料查註紀錄表、臺灣高等法院被告前案紀錄表
    各1 份在卷可憑，其於刑之執行完畢後，5 年內故意再犯本
    件有期徒刑以上之罪為累犯，依刑法第47條規定，加重其刑
    。爰審酌被告經強制戒治及判處徒刑後，仍未能戒絕其毒癮
    而多次違犯施用毒品罪，足證前開保安處安措施及處刑均已
    難矯治其惡性，惟念其於犯罪後坦承犯行及所犯為自戕行為
    等一切情狀，量處如主文所示之刑，以資懲儆。
五、查本件95年7 月7 日扣案之海洛因1 小包（驗前淨重0.027
    公克，驗後淨重0.006 公克），經送驗結果，呈現第一級毒
    品海洛因陽性反應，業如前述，其包裝因包覆該毒品，其上
    顯留有該毒品之殘渣，而包裝袋與其上殘留之毒品，衡情已
    難以分析剝離，自應整體視為毒品，不問屬於犯人與否，均
    應依毒品危害防制條例第18條第1 項前段之規定宣告沒收銷
    燬之；至送鑑耗損之海洛因既已滅失，自無庸再予宣告沒收
    銷燬之必要。另扣案注射針筒2 支，經檢驗並無海洛因陽性
    反應，有高雄醫學大學附設中和紀念醫院95年10月31日0000
    -000、0000-000號檢驗報告2 紙在卷可參，被告並自承該注
    射針筒為其所有預備供注射海洛因使用，爰依刑法第38條第
    1 項第2 款規定，併予宣告沒收。
據上論斷，應依刑事訴訟法第273 條之1 第1 項、第299 條第1
項前段，毒品危害防制條例第10條第1項 、第18條第1 項前段，
刑法第2 條第1 項前段、第11條、第47 條 、第38條第1 項第2
款，判決如主文。
本案經檢察官甲○○到庭執行職務。
中    華    民    國    95    年    11    月    20    日
                  刑事第十六庭  法  官  郭宜芳
以上證明與原本無異。
如不服本判決，應於判決送達後10日內，向本院提出上訴狀。
中    華    民    國    95    年    11    月    20    日
                                書記官  陳素徵
附錄本案論罪科刑之法條全文：
毒品危害防制條例第10條
施用第一級毒品者，處6月以上5年以下有期徒刑。
施用第二級毒品者，處3年以下有期徒刑。


司法院資訊處製作；財團法人民間司法改革基金會備份。
